【裁判字號】    90,訴,224
【裁判日期】    920212
【裁判案由】    偽造文書等
【裁判全文】
臺灣宜蘭地方法院刑事判決                            九十年度訴字第二二四號
    公  訴  人  臺灣宜蘭地方法院檢察署檢察官
    被      告  乙○○  女  四.
    選任辯護人  黃金亮律師
                李秋銘律師
右列被告因偽造文書等案件，經檢察官提起公訴（八十九年度偵字第五一五號），本
院判決如左：
    主  文
乙○○連續行使偽造私文書，足以生損害於公眾及他人，處有期徒刑柒月，緩刑貳年
，偽造之「丁○○」印章壹枚及如附表所示偽造之「丁○○」印文均沒收之。
其餘被訴侵占部分無罪。
    事  實
一、乙○○係羅煥彩之妻，即丙○○、丁○○之繼母。緣民國八十七年十月二十二日
    羅煥彩因病死亡，乙○○先於八十八年二月初某日時，向丁○○表示因稅務問題
    ，擬將羅煥彩所有之宜蘭員山鄉○○段一○七一之六二號、一○七一之六三號土
    地及其上同段四五一號建物讓丁○○繼承，而使丁○○交付印鑑章及印鑑證明，
    乙○○即請不知情之代書李勰恆將上開房、地移轉登記予丁○○個人（宜蘭地政
    事務所八十八年收件字第三九一五號）。嗣於八十七年三月間，丁○○及丙○○
    之母甲○○知情後，要求乙○○需將丁○○之印鑑交回，乙○○又為處理羅煥彩
    債務及協商遺產繼承問題而於同年三月九日至台中與甲○○、丁○○協商，擬將
    上開房屋以贈與方式，贈與予乙○○與羅煥彩之女羅雅馨，並持申請書請丁○○
    蓋印，惟甲○○與丁○○表示羅佑伊亦為繼承人，羅煥彩所有之遺產現金及房地
    部分均應依法定程序辦理繼承，而未在該申請書上蓋印，嗣後丁○○及甲○○前
    往宜蘭將丁○○所有之印鑑章取回。詎乙○○基於行使偽造私文書之概括犯意，
    竟於同年三月間於不詳地點，請不知情之不詳成年人偽刻丁○○之印章，並連續
    二次委請不知情之代書張漢斌，偽以丁○○之名義，書寫土地登記申書、土地建
    築改良物買賣所有權移轉契約書等文件，並於其上蓋用偽刻之丁○○印章，偽造
    丁○○將該等土地及建築物出賣予李張春菊之私文書，並分別於同年三月三十一
    日、四月九日，持上開土地登記申請人及土地建築改良物買賣所有權移轉契約書
    至宜蘭縣地政事務所（八十八年收件字第六二六○、七三一七號），致該所承辦
    之公務員不疑有他，而將不實之買賣事項登載於職務上所掌之土地、建物登記簿
    上，致生損害於丁○○、羅佑伊及宜蘭地政事務所對土地及建物登記管理之正確
    性。嗣經丁○○調閱上開土地建物謄本，始發現上情。
二、案經羅佑伊、丁○○訴由臺灣臺中地方法院檢察署呈請台灣高等法院檢察署令轉
    臺灣臺北地方法院檢察署檢察官偵查起訴。
    理  由
甲、被告被訴偽造文書部分：
一、訊據被告乙○○矢口否認有右揭偽造文書犯行，並辯稱：辦理繼承登記和所有權
    移轉登記的印章，都是丁○○交付，第一次是丁○○在八十八年二月寄給伊，其
    中包括身分證影本、印鑑章、印鑑證明各一份，伊告訴丁○○說羅煥彩有投資公
    司欠債，問丁○○要如何處理，而丁○○稱由伊全權處理，所以丁○○寄那些東
    西給伊，伊就將印鑑章交給楊勰恆將坐落宜蘭縣員山鄉○○段一○七一之六二號
    、一○七一之六三號土地及其上四五一號建物辦理繼承登記，由於印鑑證明不夠
    ，於八十八年二月三日伊去臺中和丁○○見面，到了臺中之後伊將印鑑章交給丁○○去領印鑑證明，而伊在戶政事務所外面等，丁○○領了印鑑證明之後交給伊
    三、四份，後來才從口袋拿出印鑑章將給伊，伊就將印鑑章帶回宜蘭辦理過戶事
    宜，而在八十八年元宵節丁○○和甲○○來宜蘭找伊，說有錢要分給兒子和女兒
    ，至於房子部分有貸款所以不要，伊將資料及印鑑章交給丁○○，伊一直以為兩
    次交付之印鑑章均是同一顆云云。然查：
  (一)告訴人丁○○於本院指訴稱：伊父親羅煥彩於八十八年十月二十二日過世，被告
    來找伊要印鑑證明及印鑑章，並說房子因為國稅局要課稅，所以將房子暫時過戶
    至伊名下，所以將印鑑章、印鑑證明、身分證影本交給被告，後來二、三月時，
    被告找一位楊代書一起去臺中找伊和母親甲○○商談繼承問題，伊母親說繼承系
    統表遺漏伊姊姊，伊母親便請被告重新製作，於三、四月間伊告訴母親印鑑章這
    件事然後就和母親到宜蘭找被告取回印鑑章、印鑑證明、身分證影本，當時被告
    並沒有告訴伊房地已經過戶了，後來伊收到國稅局補稅通知，去查才知道房子已
    經過戶了等語；而證人甲○○於本院調查時證稱：當時伊只希望被告將全部的財
    產攤開來談，因為繼承人不只丁○○一人，而且房子還有貸款，所以要求被告帶
    一位代書到臺中，將這間房屋過戶給被告或被告女兒，但於八十八年三月二日至
    宜蘭將印鑑章取回後，印鑑章均是由伊保管，之後伊跟丁○○去辦理印鑑變更，
    但不知丁○○為何會去辦理遺失等語（參見本院九十一年七月二十六日訊問筆錄
    ）。依告訴人丁○○及證人甲○○之上開證述，案外人羅煥彩於死亡後，於八十
    八年二月間由丁○○交付印鑑章及印鑑證明等資料予被告，將前開房地過戶登記
    於丁○○名義，嗣於八十八年三月間再由丁○○與甲○○二人至宜蘭取回印鑑證
    明，惟並無同意被告將前開房地以買賣之方式移轉登記於他人名下，嗣後丁○○
    始向臺中縣太平市戶政事務所以印鑑遺失為理由辦理印鑑變更登記等情，應堪認
    定。
  (二)就前開坐落宜蘭員山鄉○○段一○七一之六二號、一○七一之六三號土地及其上
    同段四五一號建物，於八十八年二月間登記於告訴人丁○○，有卷附宜蘭地政事
    務所八十八年度收件字第三九一五號土地登記申請書及其附件可佐，而本院函詢
    臺中縣太平市戶政事務所就告訴人丁○○於八十八年二月間申請印鑑證明之次數
    、張數、辦理印鑑變更之時間及原因，經該所於九十年十月八日以（九十）中縣
    太戶字第五六七九號函所附告訴人丁○○印鑑登記申請書及印鑑變更登記申請書
    ，告訴人丁○○於八十八年二月一日申請印鑑證明二份、於八十八年二月三日申
    請印鑑證明三份，於八十八年五月十日以印鑑遺失為理由辦理印鑑變更登記，經
    核與告訴人丁○○、證人甲○○證述情節相符。嗣該房地於八十八年三月及四月
    間由丁○○名義過戶予李張春菊名義，亦有宜蘭地政事務所八十八年收件字第六
    二六○、七三一七號土地登記申請書及其附件在卷可憑，而前揭宜蘭地政事務所
    八十八年度收件字第三九一五、六二六○、七三一七號土地登記申請書及其附件
    經送請內政部警政署刑事警察局鑑定之結果，認「『丁○○』印鑑章之印文與臺
    中縣太平市戶政事務所印鑑登記申請書、宜蘭地政事務所八十八年收件字第三九
    一五號土地登記申請書、分割繼承協議書上『丁○○』印文相符；另與宜蘭地政
    事務所八十八年年收件字第六二六○、七三一七號土地登記申請書上『丁○○』
    印文不符」，有該局八十九年十一月二十二日刑鑑字第一八四一八九號鑑驗通知
    書一紙附卷可證。參以證人甲○○於偵查中及本院調查時均表明，由於前開房地
    已設有抵押權而不願由告訴人丁○○背負貸款，所以不要這間房子等語（參見八
    十九年度偵字第五一五號偵查卷第四十八頁、本院九十一年七月二十六日訊問筆
    錄），而告訴人丁○○亦稱：伊是不要那間房子，伊知道被告將房子過戶到伊的
    名下，當初被告告訴伊是處理稅務的問題，被告說暫時過戶過戶到伊的名義下，
    八十八年三月二日伊到宜蘭將印鑑章拿回，同年三月九日被告到臺中直接來找伊
    母親甲○○，但是並沒有拿印鑑章等語（參見九十一年七月二十六日訊問筆錄）
    。則告訴人方面既因該房地已設定抵押權及貸款為由而不願繼承，嗣因甲○○與
    丁○○表示羅佑伊亦為繼承人，羅煥彩所有之遺產現金及房地部分均應依法定程
    序辦理繼承，故未同意將前開房地轉讓他人，告訴人顯無另行交付相類似印鑑章
    供被告辦理房地之必要，是被告上開所辯，顯係卸責之詞，不足採信。
  (三)綜上所述，本件事證明確，被告犯行堪以認定，應依法論科。
二、被告乙○○於偽刻丁○○之印章後，以丁○○之名義填寫土地、建物登記申請書
    等文件，並於其上蓋用偽刻之丁○○印章，再持之辦理土地建物所有權登記，核
    其所為，係犯刑法第二百十六條、第二百十條之行使偽造私文書罪、同法第二百
    十四條之使公務員登載不實罪。被告於偽造私文書後復持以行使，偽造私文書之
    低度行為為高度之行使行為所吸收，不另論罪。又其在土地登記申請書及其附件
    上偽造丁○○之印文及偽刻印章之部分行為為偽造文書之全部行為所吸收亦不另
    論罪。被告利用不知情之代書張漢斌為上開犯行及利用不知情之不詳成年人偽刻
    丁○○印章，為間接正犯；被告所犯行使偽造私文書罪與使公務員登載不實罪罪
    間，有方法結果之牽連關係，為牽連犯，應從一重依行使偽造私文書罪處斷。被
    告先後二次行使偽造私文書犯行，時間緊接，方法相同，觸犯犯罪構成要件相同
    之罪，顯係基於概括犯意為之，應依刑法第五十六條連續犯之規定，論以一罪，
    並加重其刑。爰審酌被告犯罪之目的、手段、犯罪所生之損害，及犯罪後態度等
    一切情狀，量處如主文所示之刑，以示懲儆。末查，被告前未曾受有期徒刑以上
    刑之宣告，有卷附臺灣高等法院被告全國前案紀錄表及臺灣高等法院檢察署刑案
    紀錄簡覆表各一件可按，經此起訴審判，當知所警惕，信無再犯之虞，本院認所
    宣告之刑以暫不執行為適當，併諭知緩刑二年，以啟自新。被告偽刻之「丁○○
    」印章一枚，雖未扣案，但不能證明已滅失，及如附表所示之偽造「丁○○」印
    文，不問屬於被告與否，均應依刑法第二百十九條規定沒收之。
乙、被告被訴侵占部分：
一、公訴意旨另以：被告乙○○明知羅煥彩存於台灣銀行宜蘭分行存本取息存款台幣
    （下同）一百四十三萬零七百元，於羅某亡故後，已屬於所有繼承人之財產，竟
    趁其保管該等存褶、印章之便，連續於八十八年一月二十八日、二十九日，持向
    台灣銀行質借二十四萬元，除一萬元支付上開房屋之貸款外，餘均作為己身之生
    活費用，而將之侵占入己。
二、公訴人認被告涉有侵占犯行，係以案外人羅煥彩於死亡後，就其在臺灣銀行宜蘭
    分行之退伍金優惠存款一百四十三萬零七百元（各為一百四十一萬五千七百元及
    一萬五千元二筆），於八十八年一月二十八日、二十九日，被告持向臺灣銀行宜
    蘭分行質借二十四萬元，並以卷附臺灣銀行宜蘭分行八十八年三月二十三日（八
    八）銀宜營字第一一五七號函所附羅煥彩第000000000000號帳戶存
    款往來明細影本為主要論據。訊據被告堅詞否認有侵占犯行，並辯稱：於羅煥彩
    去世後伊有自該帳戶領了一百多萬元，因為被告住院期間有向朋友借了一些錢，
    當初因為係優惠利率所以不願提領，之後被告去世所以才會領錢來還，但並未以
    該帳戶金額辦理質借等語。
三、按犯罪事實應依證據認定之，無證據不得推定其犯罪事實；另不能證明被告犯罪
    者，應諭知無罪之判決，刑事訴訟法第一百五十四條、第三百零一條分別定有明
    文。又刑事訴訟法上認定犯罪事實所憑之證據，雖不以直接證據為限，間接證據
    亦包括在內，然而無論直接證據或間接證據，其為訴訟上之證明，須於通常一般
    之人均不致有所懷疑，而得確信其為真實之程度者，始得據為有罪之認定，惟採
    用間接證據時，必其所成立之證據，在直接關係上，雖僅足以證明他項事實，而
    採此他項事實，本於推理之作用，足以證明待證事項者，方為合法，若係憑空之
    推想，則尚非間接證據，且如未發現相當證據，或證據不足以證明，自不能以推
    測或擬制之方法，以為裁判之基礎，又告訴人之告訴，係以使被告受刑事訴追為
    目的，是其陳述是否與事實相符，仍應調查其他證據以資審認，最高法院分別著
    有七十六年台上字第四九八六號、三十二年上字第六七號、四十年台上字第八六
    號、五十二年台上字第一三○○號判例可資參照。
四、查案外人羅煥彩於臺灣銀行宜蘭分行之帳號000000000000號存款帳
    戶，經本院函詢臺灣銀行宜蘭分行，依該行九十年八月十日（九十）銀宜營字第
    四二五○函號稱「羅君（羅煥彩）八十七年、八十八年間在本分行存有退伍金優
    惠存款二筆，分別為一百四十一萬五千七百元及一萬五千元，依本行優惠儲蓄存
    款戶綜合服務辦法規定，該項優惠儲蓄存款設定質權予本行，得在規定成數範圍
    內質借」，並有臺灣銀行九十一年八月二十八日銀宜營字第○九一二二○五八六
    九一號函所附羅煥彩與臺灣銀行宜蘭分行所簽訂之優惠儲蓄存款綜合服務契約書
    影本在卷可憑。復依前揭臺灣銀行（九十）銀宜營字第四二五○號函所附存款往
    來明細表所載，案外人羅煥彩之前開帳戶於八十八年一月三十日止，質借金額係
    一百二十九萬零二百二十六元。而依證人張文東於偵訊時證稱：三年前由伊經手
    向人借錢給被告，當時是被告先生住院期間，總共借二筆，一筆向伊姑媽借十萬
    元，一筆向綽號「阿林仔」借十萬元，由伊去拿的，伊記得是在羅煥彩出殯後隔
    年約一、二月還的，是用現金由被告在住處交付伊等語（參見八十九年度偵字第
    五一五號偵查卷第一二八頁）；證人張文定於偵查中證稱：由於羅煥彩生病，被
    告有向伊借四十萬元，於羅煥彩過世隔年的一、二月還，分四次給付現金給伊等
    語（參見八十九年度偵字第五一五號偵查卷宗第一二八頁）；案外人羅煥彩之父
    即證人羅老松於偵查中證稱：羅煥彩生前有積欠債務，但積欠了多少伊並不清楚
    ，而羅煥彩之喪葬費總共約六十幾萬元等語（參見八十九年度偵字第五一五號偵
    查卷第一二一頁），依證人張文東、張文定、羅老松之證述，案外人羅煥彩於生
    前借貸之金額及死亡之喪葬費，總計金額已達一百二十餘萬元。再就案外人自八
    十七月七日至八十七年十月二十二日在財團法人辜公亮基金會和信治癌中心醫院
    之醫療費用總計四萬四千零四十六元，有該中心九十一年九月十六日（九一）和
    院財字第六○三號函附卷可佐，則上開借款金額、喪葬費用、醫療費用及被告自
    承羅煥彩生前之房屋貸款每月一萬元，其總金額與前揭質借金額兩者間即屬相當
    ，因認被告之辯解應堪採信，則公訴人徒以被告於八十八年一月二十八日、二十
    九日質借二十四萬元之紀錄，扣除被告人自陳房屋貸款一萬元後，即認被告將該
    款項侵占入己即屬無據。依上說明，公訴人所舉之證據不足以證明被告確有意圖
    為自己或第三人不法所有之侵占犯行。此外復查無任何積極之證據，足認被告確
    有公訴人所指此部分之侵占犯行，不能證明被告犯罪，依法應諭知無罪之判決。
據上論斷，應依刑事訴訟法第二百九十九條第一項前段、第三百零一條第一項，刑法
第五十六條、第二百十六條、第二百十條、第二百十四條、第五十五條、第二百十九
條、第七十四條第一款，罰金罰鍰提高標準條例第一條前段判決如主文。
本案經檢察官賴慶祥到庭執行職務
中      華      民      國    九十二    年      二      月     十二     日
                                  臺灣宜蘭地方法院刑事第二庭
                                        審判長法  官  黃  永  勝
                                              法  官  郭  顏  毓
                                              法  官  辜  漢  忠
右正本證明與原本無異。
如不服本判決，應於判決送達後十日內，向本院提出上訴狀。（應附繕本）
                                              書記官  林  秀  麗
中      華      民      國    九十二    年      二      月     十三     日
附表
一、宜蘭縣地政事務所八十八年收件字第六二六○號土地登記申請書及附件上偽造之
    「丁○○」名義印文陸枚（如臺灣台中地方法院檢察署八十九年度偵字第一四二
    ○號偵查卷第二十一至二十九頁所示）。
二、宜蘭縣地政事務所八十八年收件字第七三一七號土地登記申請書及附件上偽造之
    「丁○○」名義印文伍枚（如臺灣台中地方法院檢察署八十九年度偵字第一四二
    ○號偵查卷第六頁至二十頁所示）。
附錄本案論罪科刑法條全文：
刑法第二百十條
偽造、變造私文書，足以生損害於公眾或他人者，處五年以下有期徒刑。
刑法第二百十六條
行使第二百十條至第二百十五條之文書者，依偽造、變造文書或登載不實事項或使登
載不實事項之規定處斷。
刑法第二百十四條
明知為不實之事項，而使公務員登載於職務上所掌之公文書，足以生損害於公眾或他
人者，處三年以下有期徒刑、拘役或五百元以下罰金。


司法院資訊處製作；財團法人民間司法改革基金會備份。
